臺灣高等法院民事判決　九十年度上易字第六四八號
　　　上　訴　人　　三民儒林社區公寓大廈管理委員會
　　　法定代理人　　陳淑枝
　　　法定代理人　　李偉鳴
　　　複代　理人　　呂道明
右當事人間損害賠償事件，上訴人對於中華民國九十年八月二十日臺灣新竹地方法院
九十年度訴字第五五號第一審判決提起上訴，本院判決如左：
    主      文
原判決命上訴人給付超過新臺幣貳拾壹萬伍仟貳佰伍拾元及其利息部分，及該部分假
執行之宣告暨由上訴人負擔訴訟費用之裁判均廢棄。
右開廢棄部分，被上訴人在第一審之訴及其假執行之聲請均駁回。
其餘上訴駁回。
第一、二審訴訟費用由上訴人負擔三分之一，餘由被上訴人負擔。
    事      實
甲、上訴人方面：
一、聲明：
（一）原判決關於命上訴人給付新臺幣（下同）四十一萬六千一百五十元及法定利息
      與該部分假執行之宣告暨命負擔費用部分之裁判均廢棄。
（二）右廢棄部分，被上訴人在第一審之訴及假執行之聲請均駁回。
二、陳述：除引用原判決記載外，補稱：
（一）伊曾於民國八十九年八、九月間舉辦保全公司說明會，邀請訴外人宏國保全股
      份有限公司及其他保全公司進行保全工作說明，僅係為預備兩造合約期滿後，
      找尋接替保全公司之動作。又依慣例，保全公司與社區簽約後，因須招募人員
      、講習等前置作業，約需二星期時間，始能完成上哨。惟伊與宏國保全公司於
      八十年十月三日簽約後，立即要求該公司於當晚十二時上哨執行社區保全業務
      ，顯見伊係在被上訴人臨時撤哨之情況下，始倉促與宏國保全公司簽約。倘伊
      有意與被上訴人提前解約，必先會安排接任之保全公司，足證伊於八十九年九
      月二十九日尚未確定與被上訴人提前終止契約。
（二）按兩造合約第十三條約定之書面通知真意，僅作為確實有通知被上訴人改善執
      勤狀況之依據，並無一定格式，且被上訴人均有參與伊所召開之委員會或區分
      所有權人會議，會議記錄均由被上訴人駐派之社區主任於職務中製作，應屬依
      伊指示代為製作通告雙方之文書，故該會議記錄非僅伊社區之內部私文書。況
      因被上訴人執勤狀況不良，伊亦曾多次與被上訴人新竹地區負責人聯繫，甚至
      於八十八年十二月十八日管委會會議中，與會之被上訴人公司李科長曾就其人
      員執勤狀況不良向伊致歉，顯見要求被上訴人執勤改善之意思表示已到達被上
      訴人，應屬無疑。又伊於前開書面通知被上訴人改善保全服務後，社區內仍陸
      續發生汽、機車及財物失竊、住家遭侵入、夜間執勤人員擅離崗哨飲酒滋事等
      事件，顯示被上訴人未對伊社區之保全服務之品質為改善。被上訴人之保全缺
      失係屬事實，縱使伊於八十九年九月六日會議記錄中未切實指明，亦不能以之
      作為被上訴人已克盡職責之反證。
（三）退萬步言，若兩造未合意終止契約或伊無權終止合約，則請求按民法第二百五
      十二條規定，斟酌伊提前解約，被上訴人亦應負相當之責任，再酌減原判決之
      違約金。
三、證據：除援用第一審所提證據外，補提：上訴人與宏國保全公司間之合約影本、
    報案單紀錄、第三屆新任主委陳淑枝資料影本各一份為證，並聲請訊問證人許和
    順、蕭啟閩、賴志煌、易繼銘、劉復煌、余式經。
乙、被上訴人方面：
一、聲明：駁回上訴。
二、陳述：除引用原判決記載外，補稱：
（一）上訴人八十八年十二月十八日、八十九年三月十日及八十九年六月七日之會議
      記錄，均屬上訴人內部自行製作之私文書，應由上訴人合法代表人具名對外為
      該項意思表示始生效力。該等會議記錄未經上訴人對外為意思表示，復未經伊
      或伊之保全人員收受或代為收受該項意思表示，不符兩造合約第十三條約定「
      書面通知被上訴人」之要件。
（二）上訴人八十九年九月六日第二屆管委會第三次會議紀錄內容，並無提及伊保全
      執勤上訴人社區有何缺失，足證伊確已改善上訴人前所稱之全部缺失。
（三）上訴人於八十九年八月二十五日召開第二次委員會會議時，已決議同年月三十
      一日另聘他家保全公司，而於同年九月間，上訴人舉辦之保全公司說明會逕未
      通知伊進行說明，並於八十九年九月六日第三次會議即決議由宏國保全公司接
      任，足見上訴人提前至八十九年九月底與伊終止系爭契約，係依其既定之計劃
      ，按部就班履行而已。
三、證據：援用第一審所提證據。
    理      由
一、查上訴人之主任委員已於九十年七月二十一日改選，改由陳淑枝擔任，有所有權
    人會議記錄可稽，是上訴人聲明由現任法定代理人陳淑枝承受訴訟，核無不合，
    應予准許。
二、被上訴人主張：上訴人於八十八年十二月一日委託伊就三民儒林社區進行安全管
    理工作，有效期間至八十九年十一月三十日止，原約定報酬每月含稅為十三萬五
    千元，嗣於八十九年一月間因增加崗哨，調整契約金額為每月二十一萬五千二百
    五十元，依委託契約書第十條其他事項第三項約定，在契約有效期間內非經雙方
    同意，任何一方不得任意終止本契約，否則應支付契約約定三個月之報酬以為賠
    償，詎上訴人於八十九年九月十四日發函伊片面終止委託契約等語，為此依上開
    約定，求為命上訴人給付伊違約金四十一萬六千一百五十元及自起訴狀繕本送達
    翌日即九十年二月一日起算之法定遲延利息之判決（被上訴人超過上開金額之請
    求，業經原審判決敗訴確定）。
三、上訴人則以：兩造契約為委任關係，依民法第五百四十九條之規定，伊得隨時終
    止委任契約，而被上訴人提供之保全、管理服務品質不佳，屢經要求改善未果，
    伊始提出終止委任關係之要求，此項要求經被上訴人於八十九年九月二十九日同
    意，並自八十九年十月三日起終止，即符合兩造契約書第十條第三項所稱「經雙
    方同意」，伊自無支付三個月契約金額之理。況依民法第五百四十九條第一項規
    定，伊本得隨時終止委任契約，而被上訴人聘用之管理員、總幹事對伊社區住戶
    提供之服務品質令住戶甚為不滿，種種缺失，皆有會議紀錄為憑，該會議紀錄為
    被上訴人公司人員或總幹事紀錄製作，分送兩造，自屬書面通知，縱認伊單方提
    前終止契約，亦已符合兩造契約第十三條約定，經伊書面通知三次以上仍未改善
    得予終止之要件等語，資為抗辯。
四、查兩造間定有委託契約書，由被上訴人提供三民儒林社區之現場主管督導及安全
    管理工作，契約期間自八十八年十二月一日起至八十九年十一月三十日，原約定
    每月委託服務費用含稅為十三萬五千元，嗣於八十九年一月間因增加崗哨，服務
    費用調整為每月含稅二十一萬五千二百五十元，依兩造契約第十條第三項約定，
    在契約有效期間內非經雙方同意，任何一方不得任意終止契約，否則應以契約三
    個月之金額支付對方以為賠償等事實，為兩造所不爭，復有委託契約書附卷可稽
    ，堪信為真實。
五、被上訴人主張上訴人於契約有效期間內之八十九年九月十四日發函伊片面終止委
    託契約一節，業據提出函文一份為證，上訴人對該函文之真正固不爭執，惟以前
    開情詞置辯。經查：
（一）上訴人固抗辯：伊八十九年九月十四日之函文雖提出終止委任契約之要求，惟
      經兩造再於同年月二十九日協商同意自被上訴人於八十九年十月三日撤離三民
      儒林社區，則此項提前終止契約即符合兩造契約第十條第三項所稱「經雙方同
      意」之行為，不得再謂伊片面終止契約云云，並提出八十九年九月二十九日會
      議紀錄、被上訴人公告等件為證。然按，終止權之行使，祇須向他方當事人以
      意思表示為之，不必請求法院為宣告終止之形成判決。當事人間於終止之意思
      表示有效與否有爭執時，雖須訴請法院裁判，但法院認為此項意思表示有效者
      ，終止之效力，仍於此項意思表示達到他方時即已發生。查上訴人前開八十九
      年九月十四日之函文明確記載：「主旨：擬與貴公司提早解除『三民儒林』社
      區保全合約。說明：貴公司於『三民儒林』社區，執行保全勤務期間，有諸多
      疏失存在，因此第一屆管理委員會曾正式通知貴公司加強勤務之執行，否則將
      提早解除合約。但貴公司之勤務執行，仍繼續存在重大疏失，經第二屆管理委
      員開會決定，擬將合約提早於九月底解除。」等語，雖該函文內容表示為「解
      除」之意，惟揆其真意係為解消兩造契約尚未到期之部分，其真意應屬終止契
      約，兩造對此並不爭執，而被上訴人既已明確表示於九月底終止該契約，此項
      意思表示於信函到達被上訴人時即已發生到達效力，至其是否有權提前終止，
      並不影響該意思表示到達生效之時點。雖上訴人舉證人即當時之主任委員易繼
      銘於原審證稱兩造係合意終止，並於本院證稱發八十九年九月十四日之函文，
      只是要求被上訴人能做得更好，並沒有要與其終止契約之意等語，然查，該函
      文為附有期限終止契約之意思表示，並已到達被上訴人，已如前述，而被上訴
      人於收受該函後之同年月二十日，函覆上訴人表示未收受三次之書面改善通知
      ，上訴人逕行終止契約並不公平，要求再予機會協商，上訴人乃再於同年月二
      十五日函被上訴人表示：「本會第一屆委員負責『社區安全』賴委員曾通知二
      次，請公司改善，但貴公司並未改善所以『不得不』提前終止契約」等語，並
      排定同年月二十九日協商，有該等函文可稽（參見原審卷第一○至一三頁）。
      證人易繼銘於本院證稱：「．．當時其協理就很兇的說，如果願意讓他們作他
      們就談，如果不願意他們就馬上走人，其態度非常堅持，且說他們當晚就要離
      開。後來我們委員與其協調請其延緩撤哨，最後其要求三天後撤哨。」等語，
      另證人賴志煌亦證稱：「．．當天協商的狀況是易繼銘先生要求聯安公司如果
      要繼續留下來就要嚴格改善其缺失，當時聯安公司的經理就說要當晚就撤哨，
      我當場要求聯安負責人至少要等一個星期的時間找人接收，但是其表示只能延
      長三天，所以他們三天後就撤哨了。」惟參與協商之被上訴人經理余式經則證
      稱：「．．我們在會議上有要求針對九月十四日函文內容所指缺失的部分來做
      說明改善，但是管委會有委員不同意讓我們說明，所以我當時就認定對方不讓
      我們說明，．．我說我們是否就按管委會通知上所說的在九月底就撤哨，管委
      會說這樣太趕了要求時間延後，我們表示不然就十月二日或三日撤哨，最後我
      們當天經過委員會同意在三日撤哨。最後我有聲明一次表示我們的契約並沒有
      到期．．」等語，足證，兩造於八十九年九月二十九日之協商，雖達成協議被
      上訴人於同年十月三日撤離上訴人之社區，然係在上訴人終止契約之前提下，
      對契約終止之時點自九月底延後數日，以方便被上訴人安排保全公司順利接手
      進駐為協議，並非兩造重為終止契約之合意，至被上訴人張貼公告向社區住戶
      表示自同年十月四日正式撤離云云，僅被上訴人向住戶所為之意思通知，上訴
      人辯稱兩造係合意終止契約，並不足採。
（二）上訴人次辯稱：依民法第五百四十九條第一項規定，當事人之任何一方，得隨
      時終止委任契約，伊自得隨時終止兩造間之契約云云。惟查，暫不論本件兩造
      間所訂之委託契約書是否屬民法委任契約，惟兩造既約定有契約存續期間為一
      年，則在終期屆至前，依前揭契約書第十條第三項之約定，非經雙方同意，任
      何一方不得任意終止契約，否則應支付賠償金，另依契約第十三條約定：「甲
      方（即上訴人）委託乙方（即被上訴人）之安全服務工作，管理人員如有任何
      未善盡職責，經甲方書面通知乙方三次以上仍未改善，甲方得終止契約。」等
      上訴人一方得單方終止契約之要件，足見兩造就契約終止要件另有約定，自應
      受該約定之拘束，在契約期限屆滿前，無契約約定事由發生時，兩造均不得任
      意終止契約。上訴人抗辯依據上開法條規定，伊得隨時終止契約云云，並不足
      採。
（三）依前述兩造委託契約第十三條約定內容可知，被上訴人之管理人員如有未善盡
      職責之情事，應經上訴人書面通知被上訴人三次以上仍未改善，上訴人始得終
      止契約。本件上訴人抗辯：因被上訴人違反合約及上訴人交辦事宜，已達三次
      以上，經伊書面通知後仍未改善，伊得依該約定終止契約云云，並提出八十八
      年十二月十八日區分所有權人會議、八十九年三月十日上訴人臨時委員會議、
      同年六月七日管委會會議等記錄為證。然暫不論被上訴人已否認該等會議記錄
      屬書面通知，縱然屬之，依該等會議記錄內容觀之，僅八十八年十二月十八日
      區分所有權人會議紀錄之內容明確載有：「有多位住戶反應，保全公司進駐半
      個月以來，值勤狀況不良，如．．」等待改進事宜（參見原審卷第三八頁背面
      ），另八十九年三月十日上訴人臨時委員會議內容係記載：「七、保全工作加
      強方案：．．總幹事執行住委會決議及委員交辦事項，若有未盡事宜，將視
      情節輕重議處警衛不得無故離開崗哨二十分鐘以上，若發生達到三次以上得
      以解約處分．．決議：通過」（參見原審卷第三九頁背面）等語，是依該內容
      似僅要求上訴人加強保全工作擬具之具體措施，能否謂係對被上訴人之管理人
      員未盡職責所為之書面通知，容有爭議，況依上訴人主張之八十九年六月七日
      管委會會議記錄內容為：「．．６．．針對警衛執勤有任何建議，請直接與總
      幹事聯絡，並請總幹事督促警衛執行勤務。」，並未表示被上訴人之管理人員
      有何未善盡職責之情事，自難認已構成兩造委託契約第十三條約定，經書面通
      知三次以上之要件。至上訴人前揭於八十九年九月十四日函文通知被上訴人提
      早終止契約，內容雖臚列被上訴人違反合約及管委會交辦事宜等具體事項，然
      該函文既在為終止契約之意思表示，自非屬終止契約之改善通知，上訴人所辯
      ，委無足採，故其上開發函終止契約之行為，顯與合約書第十三條之約定得於
      期前終止契約之要件不符。
六、按當事人得約定債務人於債務不履行時，應支付違約金；違約金，除當事人另有
    訂定外，視為因不履行而生損害之賠償總額，八十八年四月二十一日修正公佈於
    八十九年五月五日施行之民法第二百五十條定有明文，此條文依民法債編施行法
    第十八條規定，於債編施行前約定之違約金亦適用之。次按，約定之違約金過高
    者，法院得減至相當之數額，民法第二百五十二條亦有明定。至於是否相當，即
    須依一般客觀事實，社會經濟狀況及當事人所受損害情形，以為斟酌之標準。查
    本件兩造委託契約書第十條第三項約定：「本契約有效期間非經雙方同意，任何
    一方不得任意終止本契約，否則應以契約三個月之金額支付對方做為賠償。」，
    揆諸該約定內容應屬損害賠償額預定性質之違約金，上訴人既無正當事由於契約
    期限屆滿終止契約，已如前述，則上訴人終止契約之行為，即屬任意終止，被上
    訴人自得依上揭約定請求違約金。依兩造所約定之賠償三個月報酬計算，違約金
    金額為六十四萬五千七百五十元，然本院審酌被上訴人係於八十九年十月四日撤
    離上訴人社區，距約定契約屆滿期日之八十九年十一月三十日，尚有一月又二十
    八日，若被上訴人繼續服務於上訴人社區，其可得之收入依上開一月又二十八日
    換算，為四十一萬六千一百五十元，惟被上訴人實際並未支出人力、時間及管理
    費用，參以證人賴志煌於本院證述：「．．聯安公司進駐一個多月，我們社區就
    發現七、八輛車子被破壞，裡面的東西遭竊，聯安公司沒有將錄影帶放入監視系
    統裡面，所以沒有辦法看到當時情形，我們有告訴聯安此違失，．．我們也在硬
    體上接受他們的要求花了三十萬元加強我們的監視系統．．當時聯安公司要求人
    力增加，所以我們應其要求由單哨改為雙哨，但是在我們改為雙哨之後及增加硬
    體監視系統之後，以我知道的還有四起住家的失竊案件發生，．．」等語，證人
    易繼銘亦證稱：「我們是在發生失竊之前就要求來訪人員要辦理押證件換證手續
    ，但是後來我發現社區內有些住戶的施工人員都沒有佩戴證件，我知道之後有告
    訴總幹事，總幹事有說要改進，也說因為施工人員很多。門禁問題我說過不下五
    次．．事實上我們對聯安公司持續的不滿意，．．曾經有一位郭金池先生是聯安
    公司的保全人員，在執勤時間喝酒，完全無法執勤，經反應後聯安公司予以撤換
    ，但是二星期後該員又進來執勤，據聯安公司表示此乃因其公司人員調度的問題
    。」等語，足認被上訴人之安全管理工作並未嚴格執行等一切情狀，認被上訴人
    得請求之違約金應予核減以一個月之報酬即二十一萬五千二百五十元計算為適當
    。
七、綜上所述，被上訴人本於委任契約之約定，請求上訴人給付二十一萬五千二百五
    十元，及自訴狀繕本送達翌日即九十年二月一日起至清償日止按年息百分之五計
    算之利息，為有理由，應予准許。逾此所為請求，為無理由，應予駁回。原審命
    上訴人給付四十一萬六千一百五十元及利息，就超過上開應准許部分，為上訴人
    敗訴判決，並為假執行之宣告，自有未洽。上訴意旨就此部分指摘原判決不當，
    求予廢棄改判，為有理由。至於上開應准許部分，原審判命上訴人給付，並為假
    執行之宣告，核無違誤，上訴意旨，就此部分，仍執陳詞，指摘原判決不當，聲
    明廢棄，為無理由，應駁回其上訴。
八、上訴人聲請命被上訴人提出工作日誌，以證被上訴人有因上訴人之通知將保全缺
    失記載於工作日誌上，然該工作日誌既為被上訴人所製作，乃其自身之文書，與
    上訴人所為之「書面通知」有別，難認屬兩造契約第十三條約定之書面通知，是
    其此項聲請，核無必要，併此敘明。
九、據上論結，本件上訴為一部有理由，一部無理由。依民事訴訟法第四百五十條、
    第四百四十九條第一項、第七十九條但書，判決如主文。
中　　　華　　　民　　　國　　九十一　　年　　　四　　　月　　 十六　　 日
　　　　　　　　　　　　　　　　    民事第五庭
　　　　　　　　　　　　　　　　　　    審判長法　官　黃　熙　嫣
　　　　　　　　　　　　　　　　　　　　    　法　官　黃　雅　惠
　　　　　　　　　　　　　　　　　　　　　    法　官　詹　文　馨
右正本係照原本作成。
不得上訴。
中　　　華　　　民　　　國　　九十一　　年　　　四　　　月　　二十三　　日
　　　　　　　　　　　　　　　　　　　　　    書記官　紀　昭　秀
